# 反向购买的会计分录是否可以如此抵消？

提问人：wufaxian 时间：2019-09-12 21:48:50
问题请看最下方红色字体，下文是材料
【例 26-4】（★★ 名义上 A 公司编制合并财务报表，但尊重 “实质重于形式” 原则）A 上市公司于20×7 年 9 月 30 日通过定向增发本企业普通股对 B 企业进行合并，取得 B 企业 100%股权。假定不考虑所得税影响。A公司及 B 企业在合并前简化资产负债表如下表所示。表 26 － 2 A公司及 B 企业合并前资产负债表　　　单位：万元 A公司 B 企业流动资产 30004500 非流动资产21 00060 000资产总额24 00064 500流动负债 12001500 非流动负债 3003000 负债总额 15004500 所有者权益：
股本 1500900 资本公积
盈余公积 600017 100 未分配利润 15 00042 000 所有者权益总额22 50060 000
其它资料：（ 1 ）20×7 年 9 月 30 日，A 公司通过定向增发本企业普通股，以 2 股换 1 股的比例自B 企业原股东处（甲公司）取得了B 企业全部股权。A 公司共发行了 1800 万股普通股以取得 B 企业全部 900 万股普通股。（ 2 ）A公司普通股在 20×7 年 9 月 30 日的公允价值为 20 元，B企业每股普通股当日的公允价值为 40 元。A 公司、B企业每股普通股的面值均为 1 元。（ 3 ）20×7 年 9 月 30 日，A公司除非流动资产公允价值较账面价值（ 21000 万元）高 4500 万元以外，其他资产、负债项目的公允价值与其账面价值相同。（ 4 ）假定A 公司与B企业在合并前不存在任何关联方关系（非同一控制下的企业合并）。对于该项企业合并，虽然在合并中发行权益性证券的一方为 A 公司，但因其生产经营决策的控制权在合并后由B企业原股东（甲公司）控制，B 企业应为购买方，A 公司为被购买方。【答案】第一步、确定该项合并中 B 企业的合并成本（已知：A 公司原股数1500 万股，B 企业原股数 900 万股）A 公司在该项合并中向 B 企业原股东（甲公司）增发了 1800 万股普通股，合并后 B 企业原股东（甲公司）
持有 A 公司的股权比例为 54.55%（1800÷3300），如果假定 B 企业发行本企业普通股在合并后主体享有同样的股权比例，则 B 企业应当发行的普通股股数为 750 万股（900÷54.55%－ 900 ），其公允价值为 30000 万元，企业合并成本为 30000 万元。[750万股 ×40 元（B 企业）] 注：（简便计算）A公司原股数 1500 万股，以 2 股换 1 股，所以股数为 750 万股。
第二步、企业合并成本在可辨认资产、负债中的分配：合并成本
30000 （ 750 万股 ×40 元）A 公司可辨认资产、负债：（公允价值）
流动资产　　　　　　 3000 非流动资产　　　　　 25500[21 000 ＋4500 （评估增值）] 流动负债　　　　　　（ 1200 ）非流动负债（ 300 ）商誉　　　　 3000 （计算得出）表 26-3 A公司 20×7 年 9 月 30 日合并资产负债表基本原则：①A 公司（公允价值）
＋ B 公司（账面价值）
② 数量：A 公司、金额：B 公司表二 项目 金额（单位：万元）流动资产 7500 （ 3000 ＋ 4500 ）非流动资产 85 500（21 000 ＋ 4500 ＋ 60 000 ）商誉 3000 （计算得出）资产总额 96 000（上述 3 项合计）流动负债 2700 （ 1200 ＋ 1500 ）非流动负债 3300 （ 300 ＋ 3000 ）负债总额6000 （上述 2 项合计）股本（ 3300 万股普通股） （A 公司： 1500 ＋1800 ） 1650 （ 900 ＋虚拟股数 750 ）资本公积 29 250（倒挤或 30 000－ 750×1）
盈余公积 17 100（B 公司）未分配利润 42 000（B 公司）所有者权益总额 90 000（资产－负债）
【补充内容】（ 1 ）B 企业（购买方）取得对 A 公司（被购买方）长期股权投资的虚拟分录：借：长期股权投资　　　　　　　　　　　 30 000 　贷：股本　　　　　　　　　　　　 750资本公积——股本溢价　　　　　　　 29 250（ 2 ）A 公司（被购买方）报表中公允价值与账面价值的调整借：非流动资产
4500 　贷：资本公积
4500 （ 3 ）抵销 B 企业（购买方）虚拟的长期股权投资与 A 公司（被购买方）的所有者权益：借：股本
1500 　　资本公积（评估增值）
4500 　　盈余公积　　　　　　　　　　 6000 　　未分配利润　　　　　　　　 15 000 　　商誉3000 　贷：长期股权投资
30 000
问题：请问上面（ 1 ）分录是否可以和（ 3 ）分录实务中是否可以合并为（因为本来就是将 A 公司公允后的股东权益装进了 B 公司的股本和资本公积金）
借：股本　　　　　　　　　　　　 1500 　　资本公积（评估增值）　　　　　　　　 4500 　　盈余公积6000 　　未分配利润
15 000 　　商誉
3000
贷：股本　　　　　　　　　　　　 750 　　　资本公积——股本溢价　　　　　　　29 250
问题 2 、请问合并后，合并报表的股本究竟是 3300 万股，还是 1650 万股？

回答人：chenyiwei
1 、实务中一般是在个别报表基础上进行合并抵销的，不会直接做如你所述的分录，尽管该分录体现了合并报表层面应达到的反向购买会计效果。
2 、理论上应是 1650 万元，但会导致合并报表层面和个别报表层面的股本金额不一致，实务中难以理解，所以实务中更多地是合并报表层面股本金额与个别报表层面一致，即 3300 万元；差额调整合并报表层面的资本公积（可能导致合并报表层面资本公积为负数）。